【裁判字號】    92,上訴,1128
【裁判日期】    920806
【裁判案由】    偽造文書等
【裁判全文】
臺灣高等法院高雄分院刑事判決          九十二年度上訴字第一一二八號
    上  訴  人
    即  被  告  乙○○
右上訴人因偽造文書等案件，不服臺灣屏東地方法院九十一年度易字第一二一七號中
華民國九十二年五月一日第一審判決（起訴案號：臺灣屏東地方法院檢察署九十一年
度偵字第五二二○號）提起上訴，本院判決如左：
    主  文
原判決撤銷。
乙○○連續行使偽造私文書，足以生損害於他人，處有期徒刑陸月，如易科罰金，以
參佰元折算壹日。
扣案之「行動電話業務申請書」上偽造之「甲○○」印文一枚、署押二枚、「中華電
信行動電話門號申租方案同意書」上偽造之「甲○○」署押一枚及偽造之「甲○○」
印章一枚，均沒收。
    事  實
一、乙○○曾於民國九十一年八月五日因公共危險案件，經臺灣屏東地方法院判處拘
    役五十日確定，已執行完畢（不構成累犯），猶不思警惕，於同年九月二十六日
    下午一時三十分許，在屏東市○○路拾獲甲○○之前遺失之國民身分證一枚，竟
    意圖為自己不法所有，予以侵占入己，並委託不知情之刻印業者偽刻「甲○○」
    印章一枚後，意圖為自己不法之利益，於同日下午五時許，持上開甲○○遺失之
    國民身分證及偽刻印章各一枚，至屏東市○○路中華電信股份有限公司屏東營運
    處十一號櫃臺，以甲○○之名義，並偽造「甲○○」之署押及印文，填寫「行動
    電話業務申請書」二份，持向該公司申請0000000000號及00000
    00000號二支行動電話使用，然為該公司職員查覺情況有異取消其申請而未
    得逞；翌（二十七）日下午三時十分許，乙○○復基於概括犯意，再度前往上開
    公司營運處，以相同手法偽造「甲○○」之署押，填寫「中華電信行動電話門號
    申租方案同意書」一份，持向該公司申請0000000000號及00000
    00000號二支行動電話使用，然亦為該公司職員陳美德識破並報警查獲而未
    遂，足生損害於上開國民身分證遺失人甲○○。
二、案經甲○○訴由屏東縣警察局屏東分局報請臺灣屏東地方法院檢察署檢察官偵查
    起訴。
    理  由
一、右揭事實，業據上訴人即被告乙○○於警、偵訊及原審審理中坦承不諱，核與告
    訴人甲○○、證人即中華電信股份有限公司屏東營運處職員陳美德於警訊中指述
    情節相符，並有扣案之被告偽刻「甲○○」印章一枚、「行動電話業務申請書」
    二紙、「中華電信行動電話門號申租方案同意書」一紙及贓物保領結一紙附卷可
    稽，事證明確，被告犯行堪予認定。
二、核被告所為，係犯刑法第三百三十七條之侵占遺失物罪、第二百十六條、第二百
    十條之行使偽造私文書罪及第三百三十九條第三項、第二項（公訴人起訴書記載
    第二項、第一項，應係筆誤）之詐欺得利未遂罪。公訴意旨就偽造私文書部分，
    認係犯刑法第二百十七條第一項之罪，尚有未洽，惟其基本事實相同，爰依法變
    更起訴法條。被告偽造「甲○○」印章（以間接正犯方式為之）、印文及署押之
    行為，均為偽造私文書之部分行為，應為偽造私文書之犯行所吸收；又偽造私文
    書後，進而持以行使，其偽造之低度行為為行使之高度行為所吸收，均不另論罪
    ；其先後多次行使偽造私文書及詐欺得利未遂犯行，時間緊接，方法相同，觸犯
    構成要件相同之罪名，顯係基於概括犯意反覆為之，皆依連續犯規定論以一罪，
    並均加重其刑。被告所犯上開三罪間，有方法結果之牽連關係，應依刑法第五十
    五條之規定，從一重依連續行使偽造私文書罪處斷。
三、原審據以論罪科刑，固非無見，惟查：(一)按刑事訴訟法第九十五條第一款關於告
    知罪名程序之規定，旨在使被告得以充分行使其訴訟防禦權，以達刑事訴訟發見
    真實兼及程序公正之目的。是以法院如欲依刑事訴訟法第三百條之規定變更起訴
    書所引用之法條或罪名而為判決，應於其認為有新增或變更之情形時，隨時、但
    至遲於審判期日踐行上開告知之程序，使被告知悉而充分行使其防禦權，始能避
    免突襲性裁判，而確保其權益；否則，如於辯論終結後，逕行變更起訴法條而為
    判決，其對於訴訟程序之踐行，自屬違背法令。查本件檢察官起訴書所引用之法
    條及罪名為刑法第三百三十七條侵占遺失物罪、第二百十七條第一項偽造印章印
    文署押罪及第三百三十九條第二、一項詐欺得利未遂罪（應為第三、二項詐欺得
    利未遂罪，檢察官筆誤為第二、一項）。原判決就偽造印章、印文、署押部分，
    變更檢察官起訴法條，改論以刑法第二百十六條、第二百十條行使偽造私文書罪
    ，惟並未依上開規定至遲於審判期日踐行告知罪名變更之程序，以使被告得以充
    分行使其訴訟防禦權，有原審審判筆錄可稽（見原審卷第六二、六三頁），依上
    說明，其對於訴訟程序之踐行，自屬違法。(二)被告偽造之「甲○○」印章一枚業
    已扣案，有臺灣屏東地方法院檢察署扣押物品清單、屏東縣警察局屏東分局刑事
    案件報告書附卷可稽（見偵查卷第十六、十七頁），原判決誤為未扣案，顯與事
    實不符，亦有未洽。被告上訴意旨，空言指摘原判決不當，雖無理由，惟原判決
    既有上開可議之處，自應由本院將原判決撤銷改判。爰審酌被告犯罪之動機、目
    的、手段、所生危害及犯後坦承犯行，態度良好等一切情狀，量處如主文第二項
    所示之刑，並諭知如易科罰金之折算標準。扣案之「行動電話業務申請書」二紙
    上偽造「甲○○」之印文一枚、署押二枚、「中華電信行動電話門號申租方案同
    意書」一紙上偽造「甲○○」之署押一枚、被告偽造之「甲○○」印章一枚，應
    依刑法第二百十九條之規定，不問屬於犯人與否，併予宣告沒收。
四、被告經合法傳喚，無正當理由不到庭，爰不待其陳述，逕行判決。
據上論結，應依刑事訴訟法第三百六十九條第一項前段、第三百六十四條、第二百九
十九條第一項前段、第三百條、第三百七十一條，刑法第三百三十七條、第二百十六
條、第二百十條、第二百十九條、第三百三十九條第三項、第二項、第五十五條、第
五十六條、第四十一第一項，罰金罰鍰提高標準條例第一條前段、第二條，判決如主
本案經檢察官陳國全到庭執行職務。
中    華    民    國      九十二      年        八      月       六     日
                              臺灣高等法院高雄分院刑事第九庭
                                  審判長法官  張明松
                                        法官  張盛喜
                                        法官  任森銓
右正本證明與原本無異。
如不服本判決應於收受本判決後十日內向本院提出上訴書狀，其未述上訴理由者，
並得於提起上訴後十日內向本院補提理由書狀（均須按他造當事人之人數附繕本)「
切勿逕送上級法院」。
                                      書記官  施耀程
中    華    民    國      九十二      年        八      月       六     日
附錄：本判決論罪科刑法條全文
刑法第二百十條：
偽造、變造私文書，足以生損害於公眾或他人者，處五年以下有期徒刑。
刑法第二百十六條：
行使第二百十條至第二百十五條之文書者，依偽造、變造文書或登載不實事項或使登
載不實事項之規定處斷。
刑法第三百三十七條：
意圖為自己或第三人不法之所有，而侵占遺失物、漂流物或其他離本人所持有之物者
，處五百元以下罰金。
刑法第三百三十九條：
意圖為自己或第三人不法之所有，以詐術使人將本人或第三人之物交付者，處五年以
下有期徒刑、拘役或科或併科一千元以下罰金。
以前項方法得財產上不法之利益或使第三人得之者，亦同。
前二項之未遂犯罰之。


司法院資訊處製作；財團法人民間司法改革基金會備份。
